【裁判字號】    94,訴,234
【裁判日期】    950208
【裁判案由】    誣告
【裁判全文】
臺灣高雄地方法院刑事判決               94年度訴字第234號
公  訴  人  臺灣高雄地方法院檢察署檢察官
被      告  丙○○
選任辯護人  江雍正  律師
            許乃丹  律師
            張清雄  律師
上列被告因誣告案件，經檢察官提起公訴（93年度偵字第20273
號），本院判決如下：
    主  文
丙○○無罪。
    理  由
一、公訴意旨略以：被告丙○○與陳張秀英（已於民國89年7 月
    4 日歿）為姊弟關係，戊○○與黃智明為父子關係。丙○○
    明知陳張秀英與戊○○之間素有金錢往來，陳張秀英至89年
    6 月間，共積欠戊○○新臺幣（下同）350 萬元債務，陳張
    秀英乃同意將其所有之臺南縣柳營鄉○○段522 之5 號土地
    （下稱系爭土地）移轉登記予戊○○或其指定之人，用以抵
    償前開債務，陳秀英並於89年6 月中旬，將其個人印鑑證明
    、印章及上開土地所有權狀等資料交付予戊○○等事實。竟
    意圖使戊○○、黃智明受刑事處分，於92年3 月24日具狀向
    臺灣高雄地方法院檢察署誣告戊○○、黃智明犯罪，指稱：
    「戊○○、黃智明明知陳張秀英所積欠之金額均已清償完畢
    ，而陳張秀英將系爭土地之所有權狀及印鑑交付予戊○○之
    目的，在於日後方便再向戊○○融資買賣股票之用，並無出
    售土地之意思，戊○○、黃智明竟基於犯意之聯絡，利用陳
    張秀英將土地所有權狀及印鑑留置於戊○○之機會，將上開
    土地以買賣之名義，移轉登記予黃智明，再由黃智明出具內
    容不實之理由書向地政機關辦理登記，使地政機關之公務員
    陷於錯誤，而登載在土地登記申請書、土地登記謄本等公文
    書上，涉嫌刑法偽造文書及侵占罪嫌」云云，該案業經本署
    以92年度偵字第11997 號不起訴處分、臺灣高等法院高雄分
    院檢察署以92年度上聲議字第996 號裁定駁回再議確定，因
    認被告涉有刑法第169 條第1 項之誣告罪嫌云云。
二、按犯罪事實應依證據認定之，無證據不得認定犯罪事實；又
    不能證明被告犯罪或其行為不罰者，應諭知無罪之判決，刑
    事訴訟法第154 條第2 項第301 條第1 項分別定有明文。
    次按「犯罪事實應依證據認定之，所謂證據，須適於為被告
    犯罪事實之證明者，始得採為斷罪資料。」、「認定犯罪事
    實所憑之證據，雖不以直接證據為限，間接證據亦包括在內
    ；然而無論直接或間接證據，其為訴訟上之證明，須於通常
    一般之人均不致有所懷疑，而得確信其為真實之程度者，始
    得據為有罪之認定」，又認定不利於被告之事實，須依積極
    證據，苟積極證據不足為不利於被告事實之認定時，即應為
    有利於被告之認定，更不必有何有利之證據，最高法院53年
    臺上字第2750號、76年臺上字第4986號、30年上字第816 號
    判例亦分別著有明文可資參照。尚且，刑事訴訟法第161 條
    已於91年2 月8 日修正公布，其第1 項規定：檢察官就被告
    犯罪事實，應負舉證責任，並指出證明之方法。因此，檢察
    官對於起訴之犯罪事實，應負提出證據及說服之實質舉證責
    任。倘其所提出之證據，不足為被告有罪之積極證明，或其
    指出證明之方法，無從說服法院以形成被告有罪之心證，基
    於無罪推定之原則，自應為被告無罪判決之諭知，最高法院
    92年台上字第128 號判例明揭此旨。申言之，刑事訴訟制度
    受「倘有懷疑，則從被告之利益為解釋」、「被告應被推定
    為無罪」原則所支配，故得為訴訟上證明者，無論為直接或
    間接證據，須客觀上於吾人一般社會生活經驗均不致有所懷
    疑，而達於確信之程度者，且除認定被告犯罪之外，無從本
    於同一事證為其他有利於被告之合理推斷，始可以之為不利
    之認定，倘其證明尚未達於確信之程度，而有合理可疑存在
    時，即難據為被告有罪之認定。
三、本件公訴人認被告丙○○涉犯刑法第169 條第1 項之誣告罪
    嫌，無非係以前揭犯罪事實業據(一)告訴人戊○○之指訴歷歷
    ；並有(二)被告於92年3 月24日向臺灣高雄地方法院檢察署提
    出之刑事告訴狀及該署92年6 月18日之偵訊筆錄，證明被告
    確有提出告訴之事實；(三)臺灣臺南地方法院91年度營簡字第
    42號、92年度簡上字第9 號判決，證明被告確有誣告之故意
    ；(四)被告於93年10月21日偵訊時所提出之記帳單，證明被告
    所辯不足採，為其論據。惟訊據被告丙○○固坦承於92年3
    月24日以戊○○、黃振乾、黃智明、周森源涉犯偽造文書、
    侵占、詐欺等罪嫌，具狀向臺灣高雄地方法院檢察署提出告
    訴等情，然堅決否認有何誣告之犯行，辯稱：(一)伊與陳張秀
    英雖為姊弟，然已各自結婚生子，平日少有往來，故伊對於
    陳張秀英與告訴人戊○○間之金錢借貸關係，並不清楚；(二)
    陳張秀英死後，告訴人持伊父親張海跳所簽發，面額350 萬
    之本票（下稱系爭本票）向臺灣臺南地方法院聲請准予強制
    執行，經該院以90年度票字第7933號民事裁定准予強制執行
    後，向伊父親求償，張海跳乃向臺灣臺南地方法院新營簡易
    庭提起確認本票債權不存在之訴，嗣張海跳於91年12月25日
    死亡後，遂由伊與張瑞和承受訴訟；(三)伊向與陳張秀英同住
    於高雄市之大姊乙○○詢問此事，經其告知系爭土地有可能
    係作為陳張秀英向告訴人借款之抵償，始移轉登記予告訴人
    之子黃智明，故於臺灣臺南地方法院91年度營簡字第42號、
    92 年 度簡上字第9 號民事案件中方為上開之主張；(四)嗣後
    ，伊與陳張秀英之夫丁○○，發現陳張秀英與告訴人間之資
    金往來對帳單，遂認陳張秀英與告訴人間之債務，俱已清償
    ，而系爭土地僅係供作抵押、擔保借款之用，告訴人應無權
    利辦理移轉登記，乃向臺灣高雄地方法院檢察署提出告訴，
    伊並無誣告之犯意等語。
四、經查：
  (一)按被告以外之人，於審判外之言詞或書面陳述，除法律有規
    定者外，不得作為證據；又被告以外之人於審判外向法官所
    為之陳述，得為證據，刑事訴訟法第159 條第1 項、第159
    條之1 第1 項分別定有明文。本案證人丁○○於91年5 月13
    日在臺灣臺南地方法院91年度營簡字第42號確認本票債權不
    存在一案中，及於92年5 月30日在上訴審即同院92年度簡上
    字第9 號案件中，均係以證人之身分陳述，雖依民事訴訟法
    第314 條第2 項第1 款之規定，以證人係符合同法第307 條
    第1 項第1 款所定當事人三親等內姻親為由，毋庸令其具結
    以擔保其當據實陳述後，然在法官面前所為之自由陳述，即
    屬上開傳聞法則之例外，其證詞之任意性、可信性與信用性
    復因依法無須具結，而應以經具結後之證詞同視，認俱已獲
    得保障，依法自有證據能力，合先敘明。
  (二)次按，被告以外之人於偵查中向檢察官所為陳述，除顯有不
    可信之情況者外，得為證據，刑事訴訟法第159 條之1 第2
    項定有明文。偵查中對被告以外之人（包括證人、鑑定人、
    告訴人、被害人及共同被告等）所為之偵查筆錄，或被告以
    外之人向檢察官所提之書面陳述，性質上均屬傳聞證據。惟
    現階段刑事訴訟法規定檢察官代表國家偵查犯罪、實施公訴
    ，依法其有訊問被告、證人及鑑定人之權，證人、鑑定人且
    須具結，而實務運作時，檢察官偵查中向被告以外之人所取
    得之陳述，原則上均能遵守法律規定，不致違法取供，其可
    信度極高，職是，被告以外之人前於偵查中已具結而為證述
    ，除反對該項供述得具有證據能力之一方，已釋明「顯有不
    可信之情況」之理由外，不宜以該證人未能於審判中接受他
    造之反對詰問為由，即遽指該證人於偵查中之陳述不具證據
    能力。本案告訴人戊○○於檢察官偵查中所為之陳述，其未
    曾提及檢察官在偵查時有不法取供之情形，依上說明，其於
    偵查中之證言自均具有證據能力。又證人應命具結；證人、
    鑑定人依法應具結而未具結者，其證言或鑑定意見，不得作
    為證據，同法第186 條第1 項前段、第158 條之3 復分別定
    有明文，為法定之證據排除；是刑事訴訟法關於證人之訊問
    ，採具結制度，其用意在擔保證言之真實性及憑信性，並提
    高證人之責任心及警戒心，使為誠實之陳述，故具結乃證言
    真實性之程序擔保。查告訴人戊○○於偵查中之證述，固不
    受上開傳聞法則之排除而得例外容許具有證據能力，然關於
    被告以外之人之證詞，依法尚須受到命其具結之限制，以擔
    保其證詞之任意性、可信性與信用性，此部份之要求與是否
    受到傳聞法則之排除，乃屬二事，其於本案偵查中在檢察官
    、檢察事務官面前所為之陳述，既未經具結為之，亦無依法
    不得令其具結之情形，其證言仍屬無證據能力，附此敘明。
  (三)復按誣告罪之成立，1.在主觀方面，固須申告者有使人受刑
    事或懲戒處分之意思，在客觀方面，尤須所虛構之事實足使
    被誣告人有受刑事或懲戒處分之危險，若申告他人有不法行
    為，而其行為在刑法上並非構成犯罪，則被誣告者既不因此
    而有受刑事訴追之虞，即難論申告者以誣告之罪。2.以告訴
    人所訴被訴人之事實必須完全出於虛構為要件，若有出於誤
    會或懷疑有此事實而為申告，以致不能證明其所訴之事實為
    真實，縱被訴人不負刑責，而告訴人本缺乏誣告之故意，亦
    難成立誣告罪名。3.以意圖他人受刑事處分虛構事實而向該
    管公務員申告為其要件，故其所訴事實，雖不能證明係屬實
    在，而在積極方面尚無證據證明其確係故意虛構者，仍不能
    遽以誣告罪論處，最高法院20年上字第1700號、44年臺上字
    第892 號、46年臺上字第927 號判例分別著有明文，足資參
    考。又告訴人所訴事實，不能證明其係實在，對於被訴人為
    不起訴處分確定者，是否構成誣告罪，尚應就其有無虛構誣
    告之故意以為斷，並非當然可以誣告罪相繩，最高法院59年
    臺上字第581 號判例亦著有明文。
  (四)被告丙○○於92年3 月24日，以本案告訴人戊○○等4 人為
    被告，具狀向臺灣高雄地方法院檢察署提出告訴乙節，有上
    開刑事告訴狀及92年6 月18日之偵訊筆錄（見該署92年度偵
    字第11997 號影印卷第9 頁反面）附卷可稽，此部份事實堪
    信為真實。惟經檢察官提起公訴認被告係涉犯誣告罪嫌之部
    分，即前揭告訴狀五所載之事實僅為：「被告戊○○明知丁○○、陳張秀英夫婦向伊所借之金額已清償完畢，陳張秀英
    雖曾於89年6 月中旬交付其所有座落台南縣柳營鄉○○段52
    2 之5 地號之土地所有權狀及印鑑予被告戊○○，惟其目的
    乃在作為日後便於再向被告戊○○融資借款之用，陳張秀英
    並無出售土地予被告戊○○或被告黃智明之意思，竟與其子
    即被告黃智明共同基於偽造文書及侵占之犯意聯絡，利用陳
    張秀英將土地所有權狀及印鑑留置於被告戊○○處之機會，
    偽將系爭土地以『買賣』之名義，移轉登記予被告黃智明，
    再由被告黃智明出具內容不實之『理由書』，使地政機關之
    公務人員陷於錯誤，而將虛偽不實之『登記原因：買賣』、
    『買賣價金總額新台幣2,256,737 元正』等文字登載於土地
    登記申請書、土地登記謄本等公文書，致生損害於地政機關
    製作地政資料之正確性，亦損害陳張秀英之財產權。被告戊○○、黃智明有共同使公務員登載不實之偽造文書、及侵占
    陳張秀英財產之犯行。」等語。參照首揭判例意旨，是被告
    是否成立刑法第169 條第1 項之誣告罪，自應視其對於指訴
    告訴人戊○○以買賣為原因所辦理系爭土地之移轉登記，進
    而非法侵占該筆土地等情，乃基於主觀上明知為虛構之事實
    ，仍有意使告訴人受刑事訴追，且客觀上所指訴之事實復足
    以成立刑事犯罪者為斷，合先敘明。
  (五)被告丙○○之父張海跳於91年1 月16日以戊○○、黃振乾為
    被告，向臺灣臺南地方法院新營簡易庭提起確認本票債權不
    存在之訴（即臺灣臺南地方法院91年度營簡字第42號），並
    主張：「陳張秀英（89年7 月4 日歿）生前向被告戊○○借
    款做股票，至89年6 月間積欠350 萬元，被告戊○○與陳張
    秀英談好，由陳張秀英將系爭土地移轉登記予戊○○或其指
    定人，以該土地抵償借款，清償上開350 萬元之借款債務，
    為保障土地順利移轉，乃要求陳張秀英與原告共同簽發系爭
    本票，待土地移轉後始將系爭本票退還。」等情，有前述民
    事起訴狀在卷為憑（見臺灣臺南地方法院91年度營簡字第42
    號影印卷第5 頁至第10頁）。然張海跳提起此一訴訟，乃因
    收受臺灣臺南地方法院90年12月17日、90年度票字第7933號
    民事裁定，而該裁定之內容係黃振乾（戊○○之弟）以其執
    有張海跳所簽發面額350 萬元之本票，其中300 萬之部分向
    伊提示未獲付款為理由，聲請准予強制執行之故，並因身體
    健康不佳而由被告丙○○擔任訴訟代理人，亦有臺灣臺南地
    方法院91年度營簡字第42號判決附卷可佐。上述用語關於系
    爭土地辦理移轉登記乙節，雖使用「抵償」二字，惟就張海
    跳或被告而言，其提起確認本票債權不存在訴訟之真意，乃
    在於陳張秀英與戊○○間之金錢借貸關係，既有陳張秀英提
    供系爭土地供作「物保」，並已辦理移轉登記完畢，即以系
    爭土地清償二人間之債務，則由張海跳所簽發之系爭本票，
    此一「人保」因債權已消滅在先，自無可供重複履行，故向
    法院起訴確認戊○○所聲請上開本票之裁定，其所載債權並
    不存在。顯見，以被告丙○○之立場，系爭土地究係陳張秀
    英「抵押」、「清償」或抵押清償之縮語「抵償」予戊○○
    ，在法律上之精準用法實不具重要性，且其二人之間有無流
    質或流抵契約之存在，是否為法律所允許之合法契約行為，
    被告有無足夠之法律智識予以判別，在在均非被告所得掌握
    與確認，張海跳提起訴訟之目的僅有該本票之原因債權，實
    因系爭土地之辦理移轉登記予戊○○之子黃智明而消滅，即
    本案告訴人戊○○並無法律上之權利實現其本票債權之意。
    再者，被告丙○○於本院審理中辯稱：伊收到本票裁定後，
    去問伊大姊乙○○，乙○○並告訴伊系爭土地是陳張秀英抵
    押借錢買股票，當時伊是想系爭土地已被過戶了，本票就應
    該還給伊之父親，伊是認定土地過戶是要辦理抵押而已，並
    不是要買賣等語，核與證人即被告之大姊乙○○於本院審理
    時證述：「（問：被告是否知道張秀英之債務情形？）之前
    不知道，是等到別人告他，他才知道。（問：你是否知道陳
    張秀英有拿系爭土地拿去跟別人借錢？）她有跟我說股票玩
    得不好，就拿我父親給我們的土地拿去借錢。（問：你剛才
    稱陳張秀英有跟你說過系爭土地是拿去借錢？）對。（問：
    這件事你有無跟被告說？）後來，陳張秀英往生後，我們回
    去時丙○○跟我們說被告到輸掉了，丙○○講時我們才知道
    。（問：你如何跟被告說的？）我們回去玩時，被告跟我們
    說告輸了，連土地也被登記了，我說只是借錢而已，怎麼土
    地會被他人登記去。（問：拿系爭土地去借錢，系爭土地是
    位於何處？）系爭土地是在臺南縣柳營鄉○○段522 之5 號
    土地，該土地是從我母親那裡繼承來的。（問：你是否知道
    你父親有簽一張本票，而聲請裁定的事？）我知道時是丙○○在講土地的事時，順便講到這張本票的事。（問：這些事
    是你回去台南時，被告才跟你說的，或是被告特地打電話或
    特地跟你說的？）是我回台南玩時，丙○○才跟我說的。（
    問：張秀英玩股票而拿土地去抵押的事是你告訴被告的或是
    被告告訴你的？）也是我回台南時，丙○○跟我說被告到輸
    掉，土地也被登記的事時，我就跟丙○○說土地是拿去抵押
    借錢的。」等語（見本院94年6 月7 日審判筆錄第4 頁至第
    7 頁），大致相符。並參照證人即陳張秀英之夫丁○○亦證
    稱：「（問：系爭土地的事情你是否知道？）我知道系爭土
    地是借錢，就我所知，我太太的個性，不可能拿土地去買賣
    。（問：為何你知道是拿去借錢？）她說玩股票的錢不夠，
    拿她母親的土地去借錢。（問：當時系爭土地是要過戶或抵
    押的？）我忘記了，但有抵押這回事。（問：在你太太在89
    年7 月4 日過世之前，你是否知道陳張秀英已同意將系爭土
    地過戶給戊○○？）陳張秀英是有跟我說要跟戊○○借錢，
    拿土地跟我的股票去抵押。」等語（見本院94年6 月7 日審
    判筆錄第13頁至第16頁），及證人即為陳張秀英處理股票交
    易事宜之股票交易員甲○○證稱：「（問：你與陳張秀英除
    了客戶交易往來外，有無其他往來？）我們曾經一起去柳營
    鄉看過一塊地。（問：你是跟陳張秀英一起去的？）除了陳
    張秀英外，還有陳張秀英的先生、戊○○、戊○○的太太、
    戊○○的小姨子。（問：為何要去看土地？）當時陳張秀英
    要讓戊○○去看該土地，是要讓戊○○安心，因為要以該土
    地作為抵押擔保。（問：陳張秀英為何要以土地作為抵押擔
    保？）因為陳張秀英要讓戊○○安心，陳張秀英以前玩股票
    有跟戊○○調過錢。（問：是何人跟你說該土地要作為抵押
    擔保？是陳張秀英說的或是戊○○說的？）因為陳張秀英借
    錢玩股票。（問：你的意思是指要以該土地作為抵押擔保是
    陳張秀英跟你說的？）是的。」等語（見本院94年12月22日
    審判筆錄第3 、4 頁），彼此互核相符。是系爭土地乃由陳
    張秀英提供予戊○○，用以擔保二人間因借款炒作股票所生
    債務之履行等情，業據上開3 名證人於本院審理時具結證述
    綦詳，是被告主觀上認為系爭土地，乃由其三姊陳張秀英提
    供予告訴人戊○○作為二人間資金往來之擔保（見本案偵查
    卷第13頁），此項認知，自不因被告上述於民事起訴狀之用
    語不精確而受影響，故被告就此部分之主張或辯稱，尚無前
    後翻異其詞之情形，足堪認定。
  (六)又被告丙○○於前揭臺灣臺南地方法院91年度營簡字第42號
    審理時擔任原告張海跳之訴訟代理人，已如前述，對於該案
    被告戊○○於89年6 月26日曾將382 萬3 千40元匯入陳張秀
    英設於高新商業銀行大公分行之帳戶中等情，亦即就張海跳
    所簽發之系爭本票究係作為一般借款之擔保，抑或是償還上
    開匯款之擔保，被告顯然毫無所悉，此觀於上開民事起訴書
    就此部分隻字未提，乃該案審理中告訴人戊○○於91年4 月
    22 日 提出聲請移轉管轄之聲請狀首次敘及此事（見該案影
    印卷第55頁），復參酌該案91年5 月13日言詞辯論時，被告
    訴訟代理人（即戊○○、黃振乾之訴訟代理人）陳述：「土
    地是黃智明向陳張秀英買的（筆錄誤繕為黃志明、張秀美）
    ，與本件無關。系爭本票是為了要解決匯款錯誤，由陳張秀
    英同時簽立保管條及系爭本票。」，法官問：「對保管條有
    何意見？」，原告訴訟代理人（即丙○○）則表示：「我不
    知道有這件事。」，證人丁○○（即陳張秀英之夫）證稱：
    「土地及股票是在89年6 月27日就都過戶給戊○○。而本票
    是做為保證土地及股票能過戶給戊○○。簽本票之前我太太
    就向戊○○借了350 萬元，而本票是做為保證。」，法官問
    ：「對黃智明匯款給陳張秀英的匯款單有何意見？」，原告
    訴訟代理人答稱：「這部分我不清楚。」等語（見該案卷第
    66頁至第69頁），自可相互印證得知，被告就此部份相關之
    答辯實屬被動為之，並進而足以確認被告主觀上，自始即認
    系爭土地之所以移轉予黃智明，並非因買賣契約即由黃智明
    於89年6 月16日，由高新銀行匯給陳張秀英之285 萬9 千2
    百75元匯款做為買賣價金之緣故；尚且於收受臺灣臺南地方
    法院90年度票字第7933號之民事裁定時，系爭本票共同發票
    人之一陳張秀英早已亡故；申言之，就當時該案被告戊○○
    於審理過程中，所提出之主要答辯：1.戊○○於89年6 月26
    日匯予陳張秀英382 萬3 千40元，係因銀行作業錯誤所致，
    陳張秀英亦將該款動用，因其承諾返還，遂與其父張海跳即
    本件原告共同簽發本件系爭本票予戊○○。2.系爭本票與系
    爭土地無涉，該土地係戊○○之子黃智明以28 5萬9 千2 百
    75 元 之代價向陳張秀英購買，此有中華商業銀行匯款委託
    書證明條可證，張海跳謂係抵償借款，與事實不符等情（見
    戊○○上開民事聲請狀）。被告丙○○本無從預先自陳張秀
    英處得知上情，是關於系爭本票、系爭土地與前揭382 萬3
    千40 元 匯款間錯綜複雜之關係，實於該訴訟進行中經當時
    被告戊○○提出答辯後，被告始行知悉，應無疑義；輔以當
    事人間除該確認本票債權不存在訴訟之歷審判決外，另涉及
    之案件計有本院90年度訴字第438 號、臺灣高等法院高雄分
    院92年度上字第22號、最高法院94年度臺上字第28 8號等損
    害賠償案件，均有各該判決附卷可佐，所牽連之事實與法律
    關係本即繁雜，被告倘非於確認本票債權不存在之訴訟擔任
    訴訟代理人，嗣並承受張海跳之訴訟而來，實不致捲入其中
    ，對於箇中真相為何，孰能期待了然於胸？而此適足以證之
    被告於本院審理時所辯稱：伊與陳張秀英雖為姊弟，然已各
    自結婚生子，平日少有往來，故伊對於陳張秀英與告訴人戊○○間之金錢借貸關係，並不清楚等語，尚非虛妄。況其對
    於戊○○於上開訴訟中所為攻擊防禦之答辯，本於訴訟利益
    之相反，自無法盡予相信，誠屬人之常情，且臺灣臺南地方
    法院91 年 度營簡字第42號判決中就系爭土地是否因買賣而
    辦理移轉所有權之部分，亦審認（91年11月29日）：「是原
    告辯稱前開匯款並非土地買賣價金一節，自足採信。被告戊○○主張：於89年6 月16日以黃智明名義，由高新銀行匯給
    陳張秀英之285 萬9 千2 百75元，為台南縣柳營鄉○○段
    522 之5 地號土地買賣價金等語，自不足採信。」等語，亦
    有該判決附卷可稽；故被告於該案件判決張海跳勝訴之後，
    就戊○○於該案中所辯系爭土地係與陳張秀英買賣而來乙節
    ，本於其主觀上之認知與懷疑，認為系爭土地辦理移轉登記
    之原因並非基於陳張秀英與戊○○間之買賣關係，而告訴人
    戊○○前以此為由向臺南縣鹽水地政事務所申請辦理移轉登
    記之部份，致該所於土地登記謄本上為不實之記載，不無涉
    有刑法第21 4條之使公務員登載不實罪嫌，而依法提出告訴
    ，既有上開判決內容足供被告參酌，此部份顯非以虛構之事
    實為之，尚非惡意誣告，至為灼然，自不得以該案事後經臺
    灣臺南地方法院於92年9 月16日，以92年度簡上字第9 號判
    決丙○○、張瑞和（張海跳之承受訴訟人）敗訴，而反推論
    認當時被告所提出之告訴為誣告。公訴人執以臺灣臺南地方
    法院91年度營簡字第42號判決書、92年度簡上字第9 號判決
    書，認被告於上開案件審理中主張系爭土地乃作抵償350 萬
    債務之陳述，其後復於前揭告訴狀之指訴稱：戊○○利用持
    有陳張秀英土地所有權狀之機會，將系爭土地移轉登記至其
    子黃智明名下，而涉有侵占及偽造文書罪嫌，有誣告他人之
    犯意云云；顯然忽略被告提出告訴之時間（92年3 月24日）
    ，乃在於上開91年度營簡字第42號判決之後（91年11月29日
    ），92年度簡上字第9 號判決之前（92年9 月16日），被告
    提出告訴時所為之指訴核與上開92年度簡上字第9 號判決書
    之內容無涉。而91年度營簡字第42號判決書既認系爭土地並
    非由戊○○買賣取得，已如上述，則被告據以提出告訴，亦
    非無稽，公訴人就此部分所舉證據，實有誤會。
  (七)又刑法上所謂侵占罪，以被侵占之物先有法律或契約上之原
    因在其持有中者為限，否則不能成立侵占罪；又侵占罪之成
    立，以擅自處分自己持有之他人所有物，或變易持有之意為
    所有之意，而逕為所有人之行為，為其構成要件，雖行為之
    外形各有不同，要必具有不法所有之意思，方與本罪構成之
    要件相符，最高法院52年台上字第1418號、19年上字第1052
    號判例著有明文可資參考。被告於前揭告訴狀中另指告訴人
    戊○○涉犯侵占陳張秀英之財產乙節，乃指系爭土地遭戊○○以其子黃智明之名義辦理過戶後，佔據該筆土地之事實，
    此項事實係本於前述被告依其所信，系爭土地過戶之原因雖
    以買賣為由，然不無存有不法事由之嫌之結果，其所為主張
    既有所本而非虛構，亦無捏造之情，當與誣告罪之成立要件
    有悖，自不待言。且此部份，果依被告所認知，係由告訴人
    以不法之手段，使地政事務所登記予黃智明名下，則依上開
    判例意旨所示，告訴人並非以合法之手段合法佔有該筆土地
    ，應無成立侵占罪之餘地；另以反面角度觀之，若告訴人乃
    係基於抵押、清償或抵償因而合法自陳張秀英取得系爭土地
    ，是亦無從成立侵占他人財產之犯罪。是關於此部份之事實
    究應成立何罪名？或謂本件就土地所有權之爭執僅係民事糾
    葛，被告原應提起民事訴訟為之，惟被告本非法律適用之專
    家，自不得任意剝奪其行使訴訟權之範圍與方式，又豈能囿
    於被告依其主觀上合理之懷疑所指罪名，遂認被告有誣告之
    故意，況此部份乃沿襲上開使公務員登載不實之指涉而來，
    其真意乃認告訴人佔有該筆土地並不合法，倘被告所指涉之
    事實，原無成立犯罪之可能，被告亦難令負誣告之罪責。
  (八)至公訴人補充理由書所載，1.被告於臺灣臺南地方法院91年
    度營簡字第42號案件中，即已提出本案偵查卷第5 頁之記帳
    單，並非事後知悉；2.被告於臺灣高雄地方法院檢察署偵查
    中，經檢察官告明緣由仍堅持告訴，故認被告有誣告他人之
    犯意甚明云云。上開公訴人所指之記帳單，固為被告在臺灣
    臺南地方法院91年度營簡字第42號案件中，於91年5 月30日
    所提民事準備書狀所附（見該案卷第122 頁），然其提出之
    目的乃為駁斥告訴人戊○○於該案中所辯，系爭土地係由黃
    智明於89年6 月16日匯款285 萬9 千2 百75元，作為土地買
    賣價金之用，並以此證明：前開結算單第八項明載「6 月16
    日借款287 萬元（扣除6 月14日匯款利息匯費後再扣回6 百
    元）」等語，而該結算單前七項均係記載陳張秀英與被告戊○○之間借錢投資股市之往來明細，第九項亦復如是，第八
    項亦應如是，且該第八項又已經明載為「借款」，故該筆款
    項並非系爭土地之買賣價金而係借款，此部份復經上開判決
    審認屬實，亦有該判決在卷為憑，是被告自始即否認系爭土
    地係由告訴人以買賣取得，核與其於告訴狀所指事實並無不
    合，公訴人據以論證被告有誣告之犯意，似有誤認。另公訴
    人所指關於被告於本案偵查卷即93年度偵字第20273 號卷第
    26 頁 中，經檢察官告明緣由仍堅持提出告訴乙節，查本案
    偵查卷之告訴人乃戊○○，並非丙○○，丙○○乃本案之被
    告，檢察官所問：「是否繼續告被告？」，係詢問戊○○是
    否仍繼續告丙○○，而非詢問丙○○是否繼續告戊○○，且
    丙○○告戊○○一案，業經臺灣高雄地方法院檢察署檢察官
    於92 年8月20日，以92年度偵字第11997 號為不起訴處分，
    復經臺灣高等法院高雄分院檢察署於92年10月24日，以92年
    度上聲議字第996 號駁回再議確定在案，被告又如何於本案
    偵查中繼續告戊○○？公訴人據此認定被告確有誣告之犯意
    ，自屬謬誤。
五、綜上所述，被告於上開告訴狀中指涉之犯罪事實，或本於被
    告依其當時之合理懷疑所為，或因所指事實在刑法上並非構
    成犯罪，其所告訴之犯罪事實縱因罪嫌不足，經檢察官為不
    起訴處分確定，然依前揭判例意旨所示，被告所為究與誣告
    罪之成立要件有違；是本件被告被訴誣告罪部分，公訴人所
    為訴訟上之證明，尚未至通常一般之人均不致有所懷疑，而
    得確信其為真實之程度者，有合理之懷疑存在，尚不足為被
    告有罪之積極證明，或說服本院形成被告有罪之心證，自不
    得僅憑告訴人不利於被告之指訴，而遽為被告不利之認定；
    況，告訴人之指訴亦查無其他證據足以佐證其真實性及擔保
    其憑信性。此外，復查無其他積極之證據足資證明被告確有
    公訴人所指誣告之犯行，被告之犯罪事實即屬不能證明，揆
    諸首揭法律條文及判例說明，自應諭知被告無罪之判決，以
    免冤抑。
據上論斷，應依刑事訴訟法第301 條第1 項，判決如主文。
中    華    民    國    95    年    2     月     8    日
                  刑事第十一庭  審判長法  官  何秀燕
                                      法  官  林揚奇
                                      法  官  戰諭威
以上正本證明與原本無異。
如不服本判決，應於送達後10日內，向本提出上訴狀。
中    華    民    國    95    年    2     月     8    日
                                書記官  林佳蓉


司法院資訊處製作；財團法人民間司法改革基金會備份。
